臺灣臺北地方法院民事判決 
111年度家繼訴字第39號
原      告  林月娥  

            孫明    

共      同
訴訟代理人  陳鴻元律師
            黃念儂律師
被      告  孫正    

訴訟代理人  黃健淋律師
            廖慈怡律師
被      告  孫玉    

上列當事人間請求分割遺產等事件，本院於民國111年10月20日
言詞辯論終結，判決如下：
    主    文
兩造就被繼承人孫景達所遺如附表一所示之遺產，應分割如附表
一本院分割方法欄所示。
訴訟費用由兩造按附表二所示比例負擔。
    事實及理由
壹、程序事項
    被告孫玉經本院合法通知，未於言詞辯論期日到場，核無民
    事訴訟法第386條各款所列情形，依家事事件法第51條準用
    民事訴訟法第385條第1項前段規定，依原告之聲請，由其一
    造辯論而為判決。
貳、實體事項
一、原告主張:
　㈠被繼承人孫景達於民國109年2月10日死亡，原告林月娥為被
    繼承人孫景達之配偶，原告孫明及被告孫正、孫玉為被繼承
    人孫景達之子女，兩造為被繼承人孫景達全體繼承人，每人
    應繼分比例如附表二所示。被繼承人孫景達所留遺產，並無
    不能分割之情形，亦無不分割之約定，現因被告孫玉在國外
    無法聯繫，依法得請求法院分割遺產。又被繼承人孫景達與
    原告林月娥並未約定夫妻財產制，應適用法定財產制，被繼
    承人孫景達死亡時，法定財產制亦告消滅，被繼承人孫景達
    婚後財產如附表一所示，總額為新臺幣(下同)4,564,114元
    ，原告林月娥之婚後財產如附表三所示，價值為226,731元
    ，是原告林月娥依民法第1030條之1第1項，得就其與被繼承
    人孫景達婚後財產差額主張夫妻剩餘財產差額分配，原告林
    月娥依法可分得夫妻剩餘財產差額2,168,692元(計算式:〈4,
    564,114元-226,731元〉÷2=2,168,692元，元以下四捨五入)
    。是就被繼承人孫景達遺產應先分配予原告林月娥上開夫妻
    剩餘財產差額。
　㈡被繼承人孫景達遺產分配予原告林月娥上開剩餘財產差額後
    ，就所餘遺產，應由兩造依附表二所示之應繼分比例予以分
    割如附表一「原告主張分割方法」欄所示等語。並聲明：如
    主文所示。
二、被告答辯略以：
　㈠被告孫正目前常居在國外，同意原告主張之夫妻剩餘財產分
    配及被繼承人孫景達遺產分割方法等語。
　㈡被告孫玉經合法通知，未於言詞辯論期日到場，亦未提出書
    狀作何聲明或陳述。
三、得心證之理由：
　㈠被繼承人孫景達之遺產範圍:
　⒈按繼承人得隨時請求分割遺產。但法律另有規定或契約另有
    訂定者，不在此限；繼承人有數人時，在分割遺產前，各繼
    承人對於遺產全部為公同共有；公同共有物之分割，除法律
    另有規定外，準用關於共有物分割之規定；各共有人，除法
    令另有規定外，得隨時請求分割共有物，但因物之使用目的
    不能分割或契約訂有不分割之期限者，不在此限，民法第11
    64條、第1151條、第830條第2項、第823 條第1項分別定有
    明文。再按民法第1030條之1規定之夫妻剩餘財產差額分配
    請求權，乃立法者就夫或妻對共同生活所為貢獻所作之法律
    上評價；與繼承制度之概括繼承權利、義務不同。夫妻剩餘
    財產差額分配請求權在配偶一方先他方死亡時，屬生存配偶
    得對其以外之繼承人主張之債權，與該生存配偶對於先死亡
    配偶之繼承權，為各別存在的請求權，兩者迥不相同，生存
    配偶並不須與其他繼承人分擔該債務，故無使債權、債務混
    同之問題，生存配偶應以其餘繼承人全體為義務人，以進行
    清算，於清算中扣除應歸生存配偶之剩餘財產後，方為死亡
    者之應繼遺產。
　⒉查原告林月娥為被繼承人孫景達之配偶，兩造為被繼承人孫
    景達之全體繼承人，系爭遺產並無不能分割之情形，亦無不
    分割之約定，兩造既不能協議分割，則原告請求裁判分割，
    於法自屬有據。被繼承人之遺產範圍如附表一所示，總額為
    4,564,114元，原告林月娥婚後財產如附表三所示，總額為2
    26,731元等情，為兩造所不爭執(見本院卷第107至108頁)，
    復有財政部南區國稅局遺產稅免稅證明書、各該戶籍謄本、
    親屬系統表、原告林月娥郵局存摺影本等件在卷可證(見本
    院卷第25至39頁)。是堪認原告林月娥依法請求分配剩餘財
    產應為2,168,692元(計算式:〈4,564,114元-226,731元〉÷2=2
    ,168,692元，元以下四捨五入)。
　㈡關於遺產分割方法:
　⒈按分割共有物之目的，在消滅共有關係，至於分割之方法，
    則由法院依職權定之，不受當事人聲明之拘束。是遺產之分
    割方法，法院有自由裁量之權，不受共有人主張之拘束，然
    應斟酌當事人之聲明、各繼承人之利害關係、遺產之性質及
    價格、利用價值、經濟效用、經濟原則及使用現狀、各繼承
    人之意願、全體共有人之利益等相關因素，而為公平妥適之
    判決。　　
　⒉原告林月娥得對被繼承人孫景達遺產主張夫妻剩餘財產分配
    差額共2,168,692元，業如前述。故被繼承人孫景達所遺如
    附表一編號1、2臺灣銀行存款部分，應先由原告林月娥取得
    2,168,692元後，餘由兩造依附表二所示應繼分比例分配。
    就附表一編號3至6所示遺產部分，應由兩造按附表二所示之
    應繼分，分割如附表一「分割方法」欄所示。
四、綜上所述，原告依民法第1164條、第1030條之1第1項規定，
    請求與被告分割如附表一之遺產，並無不合，應予准許，爰
    依職權定分割方法如附表一「本院分割方法」欄所示。
五、因共有物分割、經界或其他性質上類似之事件涉訟，由敗訴
    當事人負擔訴訟費用顯失公平者，法院得酌量情形，命勝訴
    之當事人負擔其一部，民事訴訟法第80條之1定有明文。本
    件分割遺產之訴，係固有必要共同訴訟，兩造間本可互換地
    位，且兩造均蒙其利，本院考量兩造本訴之利益，認訴訟費
    用由原告林月娥負擔4分之3，餘其餘原、被告由平均分擔，
    爰諭知如主文第2項所示。
六、本件事證已臻明確，兩造其餘攻擊防禦方法及訴訟資料，與
    判決結果不生影響，爰不一一論列，附此敘明。　　
七、訴訟費用分擔之依據：家事事件法第51條、民事訴訟法第80
    條之1、第85條第1項但書、第385條第1項前段。
中　　華　　民　　國　　111 　年　　11　　月　　3 　　日
                    家事法庭法  官  陳諾樺
以上正本係照原本作成。
如對本判決上訴，須於判決送達後20日內向本院提出上訴狀。如
委任律師提起上訴者，應一併繳納上訴審裁判費。
中　　華　　民　　國　　111 　年　　11　　月　　3 　　日
                            書記官  區衿綾
附表一：被繼承人遺產
編號 項目 價值(新臺幣) 原告主張之分割方法 本院分割方法 1 臺灣銀行存款 2,138,000元及其孳息 左列存款及衍生之孳息，先由原告林月娥單獨取得2,168,692元（亦即原告林月娥以此取得夫妻剩餘財產分配之2,168,692元），其餘由兩造按附表二所示之應繼分比例分配。 先由原告林月娥取得其中2,168,692元後，餘由兩造依附表二所示比例分配。 2 臺灣銀行存款 2,396,800元及其孳息   3 國泰世華銀行存款 22,874元及其孳息  由兩造依附表二比例分配。 4 國泰世華銀行存款 3,953元及其孳息  由兩造依附表二所示比例分配。 5 郵局存款 513元及其孳息  由兩造依附表二所示比例分配。 6 台塑股票21股 1,974元及其孳息 由兩造按附表二所示之應繼分比例分配。 由兩造依附表二所示比例分配。 

附表二：繼承人應繼分比例
編號 繼承人 應繼分比例 1 林月娥 1/4 2 孫明 1/4 3 孫正 1/4 4 孫玉 1/4 

附表三：原告林月娥婚後財產
編號 項目 價值(新臺幣) 證據 1 郵局存款 帳號：00000000000000 226,731元 郵局存摺明細，見本院卷第39頁